臺灣高雄地方法院民事判決　　　　　　　98年度訴字第2271號
原　　　告　交通部高雄港務局
法定代理人　蕭丁訓
訴訟代理人　王伊忱律師
訴訟代理人　陳景裕律師
訴訟代理人　鄭美玲律師
被　　　告　鴻鎰遊艇股份有限公司
法定代理人　莊環鳳
訴訟代理人　莊明峰
訴訟代理人　陳魁元律師
上列當事人間返還租賃物等事件，本院於民國100 年2 月17日言
詞辯論終結，判決如下：
      主  文
被告應將坐落於高雄市○○區○○段一小段二地號土地上，如附
圖一編號A 所示，面積六一點四四平方公尺之廠房第一層、編號
B 所示，面積六六點五六平方公尺之廠房第一層、編號C 所示，
面積二分之一即九0 點七一平方公尺之廠房第一層通道、編號D
所示，面積三五九點九五平方公尺之廠房第一層、編號E 所示，
面積一三六四點七0 平方公尺之空地及編號F 所示面積七一點0
四平方公尺之廠房第二層；坐落於高雄市○○區○○段一小段92
地號土地上如附圖一編號G 所示面積五四五點七四平方公尺之空
地及如附圖一編號H 所示，面積七四點八0 平方公尺烤漆間一層
；與如附圖一編號I 所示，面積四0 點九0 平方公尺之空地及如
附圖一編號J 所示，六點八0 平方公尺之烤漆間一層均交還原告
。
被告應自民國98年3 月23日起至交還第一項聲明所示廠房及土地
之日止，按日給付原告新台幣壹萬零玖佰捌拾陸元。
被告應給付原告新台幣貳萬肆仟零柒拾肆元，及自民國九十八年
八月七日起至清償日止，按年息百分五計算之利息。
原告其餘之訴駁回。
訴訟費用由被告負擔十分之八，餘由原告負擔。
本判決於原告以新台幣柒佰萬元供擔保後得假執行；但被告以新
台幣貳仟壹佰萬元為原告供擔保後，得免假執行。
原告其餘假執行之聲請駁回。
      事實及理由
一、原告起訴後，其法定代理人由謝明輝變更為蕭丁訓，並具狀
    聲明承受訴訟（見卷221 頁），於法核無不合，應予准許。
二、原告於起訴狀繕本送達被告後，將訴之聲明第三項減縮為：
    被告應給付原告新台幣（下同）1,561,948 元及自起訴狀繕
    本送達被告翌日起至清償日止，按年息百分之5 計算之利息
    ，與民事訴訟法第255 條第1 項第3 款之規定，核無不合，
    應予准許。
三、被告經合法通知，未於最後言詞辯論期日到場，核無民事訴
    訟法第386 條各款所列情事，爰依原告聲請，由其一造辯論
    判決。
四、原告主張：
（一）二造於民國（下同）95年3 月20日、同年4 月3 日、同年
      10月20日，簽訂「10號碼頭修理工廠部分廠房暨兩間辦公
      室租賃契約」、「10號碼頭修理工廠部分廠房租賃契約」
      及「10號碼頭修理工廠部分廠房及休息室租賃契約」（以
      下合稱系爭租賃契約書），嗣又陸續於95年5 月2 日、同
      年7 月3 日、96年1 月31日簽訂「增租協議書」，約定被
      告鴻鎰遊艇股份有限公司前向其承租其所管理，坐落高雄
      市○○區○○路一小段2 地號、92地號及未登記地號土地
      等國有土地上之高雄市港10號碼頭修理工廠之部分廠房及
      土地，作為遊艇生產、辦公、儲放物料、設立廣告招牌及
      停放車輛之用，租用之土地、廠房面積及位置均如附圖一
      編號A 至J 所示（以下合稱系爭租賃物）。系爭租賃契約
      書及增租協議書約定之租期均至98年3 月22日屆滿，詎被
      告於租期屆滿後仍無權占用承租區域拒不交還，原告自得
      依租賃契約或民法第767 條之規定，擇一請求返還系爭租
      賃物。
（二）被告自98年3 月23日起，迄今仍未依約返還系爭土地，構
      成違約事由，依系爭租賃契約書第22條之約定，被告除應
      依第4 條當時之租金（即98年度之租金）及費用標準，按
      日給付原告營運損失外，每逾1 日應另給付原告按每日租
      金及費用標準0.5 倍之違約金。又被告無權占用系爭土地
      ，依民法第179 條之規定及參酌最高法院61年台上字第16
      95號之判例意旨，被告受有相當於租金之利益，並致原告
      受有損害，故原告自得依系爭租賃契約書第22條及民法第
      17 9條之規定，請求被告按日給付原告依當時租金及費用
      標準計算之損失及加計0.5 倍之違約金。而依98年度之租
      金及費用標準計算，98年度之年租金共3,208, 527元，則
      每日租金費用為8,789 元，再加計0.5 倍之違約金4,396
      元，合計13,185元。故被告應自98年3 月23日起至交還系
      爭租賃物之日止，按日給付原告13,185元。
（三）又被告另自96年7 月24日起至97年8 月28日止，無權占有
      原告所管理如附圖二所示區塊之非承租土地（位置
      如附圖二所示，面積及占有之期間與原告因此所受之減收
      土地使用費、設施租金、管理費等金額均如附表一所示）
      。原告計算被告上開越區無權占有期間所獲相當於租金之
      利益，合計1,561, 948元（詳如附表一所示），原告依民
      法第179 條之規定，自得請求被告給付原告1,561,948 元
      。被告雖否認受有相當於上開金額之不當得利，並否認有
      無權占有行為，惟原告於96年7 月24日、96年10月4 日、
      97年1 月11日、97年2 月14日、97年4 月22日、97年6 月
      10日已分別派員拍攝無權占有土地情形，且法院於99年10
      月8 日至現場勘結果，法院除依照片還原被告無權占有土
      地之位置與面積（詳附圖二及附表二），且筆錄亦載明：
      原告提出97年6 月10日照片所示佔用情形與97年4 月22日
      之佔用面積相同，顯見被告無權佔用區塊土地之日期，
      為自97年4 月22日起至97年6 月10日止，合計50天，另就
      97 年6月20日照片顯示，被告仍有使用區塊土地之情形
      等語，此有當日勘驗筆錄1 份在卷可查，而被告直至98年
      8 月28日始清除區塊土地之地上物，故縱不以附表一所
      視之占有面積計算，而以勘驗筆錄所載區塊之占有
      面積情形為據，被告至少亦受有300,940 元之不當得利（
      占有面積、占有期間、每日租金費用、不當得利計算金額
      詳如附表二所載）。
（四）綜上所述，爰依租賃契約或所有物返還請求權及不當得利
      之法律關係，提起本訴，求為判決：(一)被告應將坐落於高
      雄市○○區○○段一小段2 地號土地上，如附圖一編號A
      所示，面積61.44 平方公尺之廠房第一層、編號B 所示，
      面積66.56 平方公尺之廠房第一層、編號C 所示，面積二
      分之一即90.7 1平方公尺之廠房第一層通道、編號D 所示
      ，面積359.95平方公尺之廠房第一層、編號E 所示，面積
      1364.70 平方公尺之空地及編號F 所示，面積71.04 平方
      公尺之廠房第二層；坐落於高雄市○○區○○段一小段92
      地號土地上，如附圖一編號G 所示，面積545.74平方公尺
      之空地及H 所示面積74 .80平方公尺烤漆間一層；與如附
      圖一編號I 所示，面積40.90 平方公尺之空地及編號J 所
      示6.80平方公尺之烤漆間一層均交還原告。(二)被告應自98
      年3 月23日起至交還第一項聲明所示廠房及土地之日止，
      按日給付原告13,185元。(三)被告應給付原告1,561,948 元
      ，及自起訴狀繕本送達翌日起至清償日止，按年息5%計算
      之利息。(四)願供擔保為假執行宣告之判決。
五、被告則以：被告於98年3 月22日系爭租賃契約屆滿前，不斷
    向原告陳情，雙方於98年3 月27日達成協議，原告同意被告
    繼續使用系爭租賃物至99年3 月31日止，是伊於該日之前並
    未無權占用系爭租賃物。又原告依系爭租賃契約書第22條請
    求違約金之給付，並非合理且所約定之違約金亦屬過高，應
    適用土地法計算租金之標準予以酌減。再原告雖主張伊有越
    區使用之情形，惟此僅係原料供應商將貨物偶爾放置於伊未
    承租之通道上，伊整理後旋將貨物移走，並非長期占用未承
    租部分，是原告計算伊越區使用之面積及期間顯與事實不符
    ，又原告就其越區占用之事實，僅提出照片為證，此亦僅能
    證明伊於原告拍攝上開照片之日確有占用之事實，並不能證
    明被告有連續占有之行為。此外被告縱有無權占有之情事，
    關於無權占用期間計算相當於租金之不當得利金額，亦應以
    系爭租賃契約第4 條第1 項第1 款所定之該地段每平方公尺
    土地使用費556 元為計算標準，原告之請求顯無理由等語，
    資為抗辯。並聲明：原告之訴駁回，如受不利判決，願供擔
    保免為假執行。
六、兩造不爭執事項：
（一）被告陸續於95年3 月20日、同年4 月3 日、同年10月20日
      與原告簽訂「10號碼頭修理工廠部分廠房暨兩間辦公室租
      賃契約」、「10號碼頭修理工廠部分廠房租賃契約」及「
      10號碼頭修理工廠部分廠房及休息室租賃契約」，嗣於95
      年5 月2 日、同年7 月3 日、96年1 月31日簽訂「增租協
      議書」。被告基於上開契約所租用之面積及位置，如原告
      訴之聲明第一項及附圖一所示，租期於98年3 月22日屆滿
      ，被告迄今仍占用中。
（二）被告於96年7 月24日、96年10月4 日、97年1 月11日、97
      年2 月14日、97年4 月22日、97年6 月10日（即原告至現
      場勘查被告越區使用之日），實際堆放物品而越區占用之
      位置及面積，如勘驗筆錄所載（詳如附圖二所示）。（97
      年1 月11日占用面積零散難以繪製，惟兩造同意占用面積
      為區塊之1/6 ，亦即98年10月28日民事呈報二狀附件）
      。
七、本件爭點：
（一）兩造是否有協議將租賃期間延長至99年3月31日？
（二）被告是否有越區使用之事實？使用之面積及期間為何？
八、本院判斷：
（一）兩造是否有協議將租賃期間延長至99年3月31日？
  1、原告主張兩造就系爭如附圖一編號A 至J 所示之土地及廠
     房所簽訂之系爭租賃契約，已於98年3 月22日租期屆滿一
     節，為被告所不爭執，並有系爭租賃契約書及增租協議書
     附卷可查，堪信屬實。被告雖辯稱二造另達成協議，原告
     同意被告繼續使用租賃區域至99年3 月31日止云云，惟被
     告所提出之會議記錄顯示二造僅曾協議是否續租議題，惟
     至終並未達成續租之協議，且原告亦於審理中多次表明不
     與被告續約之意願，此有原告發函予被告之函文數紙附卷
     可查（見卷298 、302 頁），足見被告上開辯稱不足採信
     ，原告主張二造間之系爭租賃契約於98年3 月22日因租期
     屆滿而終止，堪信屬實。
  2、承上所述，兩造之租賃契約既已於98年3 月22因租期屆滿
     而終止，而系爭租賃契約書第21條前段規定「租期屆滿後
     或契約終止時，如甲方未與乙方另訂新租賃契約，雙方亦
     未另有協議時，乙方應於期滿翌日將租賃物保持完整可用
     （自然耗損除外）交還甲方並停計租金及費用」，且民法
     第450 條第1 項規定「租賃定有期限者，其租賃關係，於
     期限屆滿時消滅」、第455 條前段規定「承租人於租賃關
     係終止後，應返還租賃物」，是以被告依上開契約約定及
     法律規定，負返還系爭租賃物之責任。從而原告依租賃之
     法律關係，請求被告返還如附圖編號A至J所示之土地及廠
     房，為有理由，應予准許。原告另依民法第767條之規定，
     請求被告返還系爭租賃物，因原告該部分之請求已全部獲
     准，故本院就該請求權基礎無再予審理之必要，併予敘明
     。
  3、又查，系爭租賃契約書第22條約定：「乙方如不於租期屆
     滿翌日交還租賃物，除應依第4 條當時之租金及費用標準
     按日給付甲方營運損失外，每逾1 日應另給付甲方按每日
     租金及費用標準0.5 倍之違約金」，此有系爭租賃契約書
     在卷可查，且為兩造不爭執，堪信屬實。而系爭租賃契約
     書約定98年度租金為3,208,527 元，換算成日租金，每日
     租金為8,789 元。惟上開租賃契約關於每日違約金之約定
     ，達每日租金百分之50，參酌目前高雄港之土地廠房需求
     尚非熱絡之市況，本院認為上開違約金之約定，顯屬過高
     ，認為應依民法第252 條之規定，酌減為租金百分之25為
     適當，從而被告自98年3 月23日起，無權占有系爭租賃物
     ，至其返還原告之日止，每日獲有相當於租金8,789 元之
     不當得利，且依系爭租賃契約第22條之約定，被告同時應
     給付原告每日2,197 元（8,789 ×0.25＝2,197 ，四捨五
     入）之違約金。從而原告依民法第179 條及系爭契約書第
     22條之約定，請求被告自98年3 月23日起至返還系爭租賃
     物之日止，應按日給付原告10,986元（8789＋2197＝10986
     ），為有理由，原告逾此部份之請求，為無理由，應予駁
     回。
（二）被告是否有越區無權占有使用之事實？使用之面積及期間
      為何？
  1、原告主張被告越區無權占有如附圖二所示三個區塊土地，
     雖提出照片為證，惟被告除坦承於96年7 月24日、96年10
     月4 日、97年1 月11日、97年2 月14日、97年4 月22日、
     97年6 月10日、97年6 月20日之拍照日當天日有無權占有
     行為外，逾此期日僅偶而裝卸貨之短暫使用，並未連續整
     日占有等語。經查，原告提出之96年7 月24日、96年10 月
     4 日、97年1 月11日、97年2 月14日、97年4 月22日、97
     年6 月10日、97年6 月20日之照片，僅足證明被告當日有
     無權占有行為，此外本院審查庭法官於99年10月8 日至現
     場勘驗結果，認為原告無權占有如附圖二所示土地之面積
     如附表二所載，另被告無權占有之期間，關於區塊部
     分，就原告提出97年6 月10日照片所示佔用情形與97年4
     月22日之佔用面積相同，顯見被告無權佔用區塊土地之
     日期，為自97年422 日起至97年6 月10日止，合計50天，
     另就97年6 月20日照片顯示，被告仍有使用區塊土地之
     情形，此有當日勘驗筆錄1 份在卷可查，而被告直至98年8
     月28日始清除區塊土地之地上物，此有交通部高雄港務
     局船舶機械修造工廠97年9 月8 日高港修祕字第097005029
      3號函1 份在卷可查（見卷282 頁），足認被告無權占有
     區塊之土地為自97年4 月22日起至97年8 月28日止。綜
     上所述，被告無權占有如附圖二所示區塊之土地位
     置與面積，經勘驗結果，均如附圖二及附表二所示，此有
     上開勘驗筆錄可參，惟被告無權占有期間則如附表三所示
     。原告主張被告無權占有之面積如附表一或占有期間如附
     表一或附表二逾附表三所示期間者，即不足採信。
  2、按「無法律上之原因而受利益，致他人受損害者，應返還
     其利益。雖有法律上之原因，而其後已不存在者，亦同。
     」，民法第179 條定有明文。又「按無法律上原因占有他
     人之土地，可能獲得相當於租金之利益，並致土地所有權
     人受有同額之損害，此為社會通常之觀念，土地所有權人
     得依不當得利之法則，請求占有人返還相當於租金之利益
     ，此有最高法院61年台上字第1695號判例足資參照。被告
     無權占有如附圖二所示土地（面積詳附表二），已如前述
     ，依民法第179 條及最高法院上開判例意旨，被告應返還
     相當於租金之所受利益。本院考量被告無權占有系爭土地
     廠房之情形及當地工商繁華程度，認為原告以歷年之租金
     約定，計算被告各年度無權占有之相當租金之利益，堪稱
     妥適，經計算結果，被告一共獲有24,074元之不當得利（
     被告無權占有期間、占有面積、租金計算方式均詳如附表
     三所示），被告雖辯稱應依土地使用費每平方公尺556 元
     計算獲利，惟上開土地之利用，非單純素地之利用，尚有
     廠房，除土地使用費外，尚涉及設施租金及管理費之費用
     ，故被告辯稱依土地使用費計價，不符實況，不足採信。
     從而原告依民法第179 條之規定，請求被告給付24,074元
     及自起訴狀繕本送達被告翌日起（即98年8 月7 日）至清
     償日止，按年息百分之5 計算之利息，為有理由，應予准
     許。逾此部份之請求，為無理由，應予駁回。
九、綜上所述，原告依租賃契約及不當得利之法律關係，請求判
    決如主文第一、二、三項所示，為有理由，於此部分之請求
    ，為無理由，應予駁回。
十、兩造均陳明願供擔保，請准就本判決原告勝訴部分為假執行
    及免假執行之宣告，經核於法均無不合，爰分別酌定相當擔
    保金額准許之；原告敗訴部分，其假執行之聲請，失所附麗
    ，應予一併駁回。
十一、據上論結，本件原告之訴為一部有理由、一部無理由，依
      民事訴訟法第385 條第1 項、第79條、第390 條第2 項、
      第392 條第2 項，判決如主文。
中    華    民    國  100     年    2     月  25    日
                    民事鳳山分庭法  官  吳文婷
以上正本係照原本作成。
如不服本判決，應於送達後20日內，向本院提出上訴狀並表明上
訴理由，如於本判決宣示後送達前提起上訴者，應於判決送達後
10日內補提上訴理由書（須附繕本）。
中    華    民    國   100    年     2    月    25    日
                                  書記官  梁瑜玲